【裁判字號】    93,訴,1738
【裁判日期】    950120
【裁判案由】    公共危險
【裁判全文】
臺灣板橋地方法院刑事判決                93年訴字第1738號
公  訴  人  臺灣板橋地方法院檢察署檢察官
被      告  乙○○
選任辯護人 蔡樹基律師
上列被告因公共危險案件，經檢察官提起公訴（92年度偵緝字第
1956號），本院判決如下：
    主  文
乙○○放火燒燬現供人使用之住宅未遂，處有期徒刑伍年。
    事  實
一、乙○○與戊○○係同居男女朋友（按戊○○所涉犯縱火罪嫌
    ，另經臺灣板橋地方法院檢察署檢察官以93年度偵緝字第29
    5 號為不起訴處分確定），二人於民國90年11月間搬入陳國
    楨借予乙○○暫住之臺北縣板橋市○○路○ 段174 巷165 弄
    12 之1號2 樓陳國楨住處（以下簡稱Ａ屋），陳國楨則另住
    於Ａ屋所在之同棟住宅四樓。Ａ屋所在之該棟建築物，為五
    層樓集合住宅。乙○○於90年11月19日下午9 時許，在Ａ屋
    與陳國楨飲酒，當時戊○○亦在屋內。乙○○飲酒至90年11
    月19日下午9 時30分許，向戊○○借新臺幣（下同）一百元
    買酒，為戊○○拒絕，其遂與戊○○發生爭執，爭執中，戊○○對乙○○說：「你出去一整天都不知道要做什麼，我要
    去領錢，但錢都是陳國楨在用。」等語，陳國楨在旁聽聞後
    ，回答「不要緊」，便自行出外買酒及檳榔，再返回Ａ屋繼
    續與乙○○喝酒。雙方續飲至90年11月19日下午11時30分許
    ，陳國楨向乙○○表示不願讓戊○○繼續住在Ａ屋，要求乙○○向戊○○討回Ａ屋鑰匙。乙○○隨即向戊○○索討上開
    Ａ屋鑰匙，二人在交談後再度發生爭執，陳國楨不願介入二
    人間糾紛，又自行外出。乙○○與戊○○繼續爭執至90年11
    月20日凌晨0 時30分許，乙○○決定將戊○○趕走，遂打包
    戊○○之行李並下樓放在戊○○機車上，再上樓向戊○○討
    回Ａ屋大門鑰匙，適陳國楨返家後欲再離開Ａ屋所在之該棟
    建築物，乙○○便將該鑰匙返還陳國楨並跟隨陳國楨至樓下
    ，陳國楨旋即離開該棟大樓，隔約5 分鐘許，乙○○又返回
    Ａ屋內，再與戊○○發生口角，戊○○穿上高跟鞋後憤而重
    摔鐵門下樓離去。戊○○離開後15分鐘許，乙○○心生不滿
    ，明知Ａ屋所在之五層樓建築物為一集合式住宅，若放火燒
    燬其中一戶，當有延燒其上下建物之危險存在，竟仍基於放
    火之故意，於90年11月20日凌晨3 時許，在Ａ屋內客廳右側
    介於神龕飯桌及沙發間處所，以不詳之明火引燃方法，引發
    嚴重火勢；火勢以上揭客廳右側處所為中心，漸向四週擴大
    燒燬主臥室房間內之天花板、彈簧床、躺椅、雜物間內所堆
    放之雜物、神龕、廚房內流理臺、雜物間與客廳間之木製隔
    間牆等物，再經Ａ屋後陽臺向上方樓層竄昇，延燒至該棟建
    築物三樓丁○○住宅及四樓甲○○住宅之後陽臺及部分起居
    室；房屋重要構成部分諸如樑、柱及支撐壁等則尚未燒燬。
    乙○○於火勢引燃後，試圖撲滅火勢，但見滿屋濃煙密佈無
    法入屋後，便自房間窗戶爬到前陽臺出去，在一樓處，向樓
    上一直呼喊「陳國楨」。嗣119 勤務指揮中心獲報後，通知
    臺北縣政府消防局大觀分隊於90年11月20日凌晨3 時31分許
    前往Ａ屋火災現場以水柱灌救撲滅火勢，幸未造成人員傷亡
    ，經警當場逮捕在場之乙○○而查悉上情。
二、案經臺北縣政府警察局板橋分局報告臺灣板橋地方法院檢察
    署檢察官偵查起訴。
    理  由
甲、證據能力部分：
一、證人陳國楨、戊○○、甲○○、丁○○、丙○○等人在警詢
    與偵查中所為證述之證據能力部分：
  (一)按被告以外之人於審判外之言詞或書面陳述，除法律有規定
    者外，不得作為證據，刑事訴訟法第159 條第1 項定有明文
    ，此即學理上所稱「傳聞證據排除法則」。又被告以外之人
    於審判外之陳述，雖不符同法第159 條之1 至第159 條之4
    之規定，而經當事人於審判程序同意作為證據，法院審酌該
    言詞陳述或書面陳述作成時之情況，認為適當者，亦得為證
    據。當事人、代理人或辯護人於法院調查證據時，知有第15
    9 條第1 項不得為證據之情形，而未於言詞辯論終結前聲明
    異議者，視為有前項之同意，此則據同法第159 條之5 規定
    甚明。而鑒於採用傳聞證據排除法則之重要理由之一，係因
    傳聞證據未經當事人之反詰問予以覈實，若當事人願放棄對
    原供述人之反對詰問時，原則上即可承認該傳聞證據之證據
    能力，而揆諸我國刑事訴訟法第159 條之5 之立法理由，除
    參照前述傳聞證據排除法則之基本法理外，亦參考日本刑事
    訴訟法第326 條之立法例，查日本刑事審判實務之運作，有
    關檢察官及被告均同意作為證據之傳聞書面材料或陳述，可
    直接援引該國刑事訴訟法第326 條作為傳聞例外之法律依據
    ，僅在檢察官與被告不同意之情況下，乃須根據其他傳聞例
    外規定俾以斟酌該等書面材料或陳述是否具有證據能力，在
    當事人間無爭執之案件中，傳聞證據基本上均可依據前引規
    定提出於法院使用。據此，我國刑事訴訟法第159 條之5 之
    適用應可作同上之解釋，本件證人陳國楨、戊○○、甲○○
    、丁○○、丙○○等人在警詢時或檢察官偵訊時所為之陳述
    ，固為被告以外之人在審判外之陳述，均屬傳聞證據，惟公
    訴人、被告及其辯護人就前開審判外之陳述，迄於言詞辯論
    終結前未為異議之聲明，且對於該等證詞之證據能力均咸表
    示沒有意見等語（見本院94年7 月28日準備程序筆錄），而
    本院審酌彼等陳述作成時之情況，核無違法取證及證明力明
    顯過低之瑕疵，亦認為以之作為證據為適當，故依諸上開規
    定及說明，前引證人陳國楨、戊○○、甲○○、丁○○、丙○○等人在警詢時或檢察官偵訊時所為之陳述是否屬於傳聞
    之例外，得依同法第159 條之5 規定作為證據。
  (二)況按被告以外之人於審判外之言詞或書面陳述，除法律有規
    定者外，不得作為證據，刑事訴訟法第159 條第1 項固定有
    明文。惟按「被告以外之人於審判中有下列情形之一，其於
    檢察事務官、司法警察官或司法警察調查中所為之陳述，經
    證明具有可信之特別情況，且為證明犯罪事實之存否所必要
    者，得為證據：……三滯留國外或所在不明而無法傳喚或傳
    喚不到者」，同法第159 條之3 亦有明文。此係司法警察官
    或司法警察依法具有調查犯罪嫌疑人犯罪情形及蒐集調證據
    等職權，若其等所作之筆錄毫無例外地全無證據能力，當非
    所宜。再如被告以外之人於司法警察官或司法警察調查中之
    陳述，係在可信之特別情況下所為，且為證明犯罪事實之存
    否所必要，而於審判程序中，發生事實上無從為直接審理之
    原因時，仍不承認該陳述之證據適格，即有違背實體真實發
    現之訴訟目的。查證人陳國楨經本院依職權查其戶籍址與現
    住地之住址，按址多次傳喚、拘提其到庭作證均無著，且其
    現並非在監在押等情，此有卷附法務部戶役政連結作業系統
    陳國楨之戶籍資料、傳票之送達回證、拘票回證與臺灣高等
    法院在監在押全國紀錄表等文件可稽（見本院卷），足徵證
    人陳國楨目前係屬於所在不明而無法傳喚或傳喚不到之情形
    。再證人戊○○經本院多次按址傳喚其到庭作證均無著，且
    其現並非在監在押等情，亦有卷附傳票之送達回證與臺灣高
    等法院在監在押全國紀錄表等文件可稽（見本院卷），而證
    人戊○○之戶籍地係在臺北縣土城市戶政事務所一節，亦有
    卷附法務部戶役政連結作業系統戊○○之戶籍資料可參，足
    見戊○○目前係屬於所在不明而無法傳喚之情形。況並無證
    據證明證人陳國楨與戊○○之警詢陳述係非出於任意性，警
    方對其等之詢問亦未有何出於不正方法，且其此等陳述，是
    基於發現本案被告是否有為縱火犯行之事實經過之需求，具
    有重要關係判斷之依據，足見證人陳國楨與戊○○在警詢之
    陳述具備特別之可信性與證明犯罪事實存否之必要性，該等
    陳述依上開刑事訴訟法第159 條之3 之規定，自得作為證據
    （參照最高法院94年度台上字第1653號刑事判決）。
  (三)另按「被告以外之人於偵查中向檢察官所為之陳述，除顯有
    不可信之情況者外，得為證據」，刑事訴訟法第159 條之1
    第2 項亦有明文。所謂不可信情況，法院應審酌被告以外之
    人於陳述時之外在環境及情況，例如：陳述時之心理狀況、
    有無受到外力干擾等，以為判斷之依據。查：本件證人陳國
    楨、甲○○等人在檢察官偵查時，亦係以證人之身份陳述，
    其等經告以具結義務及偽證處罰後，於命證人朗讀結文後具
    結，其等係於負擔偽證罪之處罰心理下證述，並以具結擔保
    其供述之真實性，又無受其他不當外力干擾之情形，是該等
    證人在偵查中在檢察官面前具結所為之證述，查無顯然不可
    信之情況，依上開刑事訴訟法第159 條之1 第2 項之規定，
    得為證據。而戊○○在檢察官偵查時，係以犯罪嫌疑人而非
    證人之身分應訊，故未在證人結文上簽名，此顯與刑事訴訟
    法第158 條之3 所規定之「證人、鑑定人依法應具結而未具
    結者，其證言或鑑定意見，不得作為證據」之要件有所不符
    。蓋檢察官既以犯罪嫌疑人而非證人之身分，對戊○○訊問
    ，當時戊○○既非證人，則應不能適用上開刑事訴訟法第15
    8 條之3 有關未具結即欠缺證據能力之規定。易言之，縱戊○○在偵查中向檢察官證述時，雖未具結，然當時戊○○並
    非證人，而係犯罪嫌疑人，本即沒有具結之必要與義務，縱
    其未具結，依當時情況，不存在所謂應具結而未具結之情事
    ，亦不能因此遽謂該等陳述沒有證據能力。再按被告以外之
    人於偵查中向檢察官所為之陳述，除顯有不可信之情況者外
    ，得為證據，刑事訴訟法第159 條之1 第2 項亦有明文，已
    如前述，因戊○○在偵查中向檢察官所為之陳述，並無受其
    他不當外力干擾之情形，亦無何顯有不可信之情況，該等陳
    述自具有證據能力。
二、臺北縣政府消防局所出具火災原因調查報告書之證據能力部
    分：
    臺北縣政府消防局90年12月27日第H01K20D1號火災原因調查
    報告書，係由臺北縣政府消防局依消防法第26條第1 項之規
    定，調查、鑑定火災原因後，執行火災鑑定公務所出具之書
    面鑑定報告，依刑事訴訟法第159 條第1 項立法理由及同法
    第206 條第1 項規定（按該條項係規定：「鑑定之經過及其
    結果，應命鑑定人以言詞或書面報告」），均得為證據。
三、法務部調查局所出具測謊報告書之證據能力部分：
    法務部調查局93年4 月21日調科參字第09300164500 號測謊
    報告書，係臺灣板橋地方法院檢察署檢察官依刑事訴訟法第
    208 條第1 項規定，囑託有資格之機關─法務部調查局為測
    謊檢查，受囑託之法務部調查局在符合測謊基本程序要件，
    包括：經受測人同意配合，並經告知得拒絕受測，以減輕受
    測者不必要之壓力；測謊員經良好之專業訓練與相當之經驗
    ；測謊儀器品質良好且運作正常；受測人身心及意識狀態正
    常；測謊環境良好，無不當之外力干擾等要件下，加以製作
    而以法務部調查局之名義函覆原囑託之臺灣板橋地方法院檢
    察署檢察官之文書，並有同局93年4 月22日調科參字第0930
    0162040 號測謊鑑定過程參考資料隨卷可參，則本件測謊報
    告書係屬法務部調查局執行測謊公務所出具之書面鑑定報告
    ，依刑事訴訟法第159 條第1 項立法理由及同法第206 條第
    1 項規定（按該條項係規定：「鑑定之經過及其結果，應命
    鑑定人以言詞或書面報告」），均得為證據。
乙、認定犯罪事實所憑之證據及理由：
一、訊據被告乙○○固坦承與其女友戊○○同住在向陳國楨所借
    用之Ａ屋，且其於上開時地與陳國楨飲酒，為了向女友戊○○借錢買酒之事而與戊○○發生爭執，後來陳國楨要求彼向
    戊○○討回Ａ屋鑰匙，其向戊○○討回Ａ屋鑰匙就將之返還
    予陳國楨，然後陳國楨就離開Ａ屋，再戊○○亦隨後離開Ａ
    屋等情，惟矢口否認有何故意縱火之犯行。
二、惟查：
  (一)Ａ屋於90年11月20日凌晨3 時許，經人為以不詳之明火在客
    廳右側處所附近引燃，再引發嚴重火勢；火勢以上揭客廳右
    側處所為中心，漸向四週擴大燒燬主臥室房間內之天花板、
    彈簧床、躺椅、雜物間內所堆放之雜物、神龕、廚房內流理
    臺、雜物間與客廳間之木製隔間牆等物，再經Ａ屋後陽臺向
    上方樓層竄昇，延燒至該棟建築物三樓丁○○住宅及四樓甲○○住宅之後陽臺及部分起居室；房屋重要構成部分諸如樑
    、柱及支撐壁等則尚未燒燬等情，業經臺北縣政府消防局人
    員至現場履勘，並將採得之地板碳化物送內政部消防署進行
    火災證物鑑定後，製有火災原因調查報告書一件在卷足憑（
    見90年度偵字第19658 號偵查卷第34頁至第43頁）。依上開
    火災原因調查報告書對火災發生原因研判為：「(一)起火戶研
    判：本案主要燃燒處所為大觀路2 段174 巷165 弄12號2 樓
    ，其上方3 、4 樓僅靠後陽台及部分起居室遭火勢波及，故
    可確認本案起火戶為板橋市○○路○ 段174 巷165 弄12號2
    樓。(二)起火處研判：(1)主臥室處所內所置放之彈簧床以靠上
    方天花板方向有較嚴重燒燬現象，顯示主臥室燃燒情形係遭
    受來自上方天花板燃燒時所掉落之燒落物所延燒。(2)臥室處
    所內所置放之躺椅已完全燒燬，經觀察、比較其與雜物間之
    間木製隔牆明顯朝雜物間方向燒失、碳化情形較嚴重，顯示
    臥室係遭受來自雜物間內物品燃燒時所竄出之火舌，經由兩
    處所之間木製隔間牆燒穿後向臥室處所延燒。(3)雜物間內所
    堆放之雜物以靠客廳處所方向燒燬情形較為嚴重，其與客廳
    處所之間木製隔間牆亦已嚴重燒失。(4)浴廁處所內僅遭受高
    溫輕徵燒燬、煙燻，廚房處所內流理台附近則已嚴重燒燬，
    其上所置放之物品亦已燒燬、掉落至下方地面。(5)客廳處所
    內左、右兩側沙發椅以靠右側方向燒燬情形較為嚴重，愈靠
    近落地窗方向保留情形則愈為完整。(6)經觀察客廳內物品燃
    燒情形係以右側處所附近為中心，漸向四週擴大延燒，客廳
    處所內臨雜物間所置放之神龕經燃燒後，亦朝客廳右側方向
    燒失、傾斜。綜合上述研判：經現場實地勘查結果，本案最
    先起火燃燒位置係於客廳右側處所附近。(三)起火原因研判：
    (1)經觀察該址客廳處所內並未有危險物品、化工原料或其容
    器置放其內，故可排除上述物品自燃之可能性。(2)本案起火
    點處所並無任何電器用品或電源配線裝置、經過該處，故可
    排除電氣因素引燃之可能性。(3)本案起火點處所經排除本身
    環境因素起火燃燒之可能性後，研判係因外來火源所引燃。
    (4)經觀察本案起火處所附近各傢俱及物品燒失、灰化情形甚
    為嚴重，且依關係人乙○○偵訊筆錄描述，研判於火災發生
    初期至成長期階段之間時間極短，此與遺留火種（煙蒂…）
    慢慢蓄熱引燃之特性不符。綜合上述結論：本案經排除起火
    處本身環境因素起火燃燒之可能性後，研判係因外來火所引
    燃，經採集起火處殘跡送內政部消防署鑑析後，雖未發現含
    有可燃性液體促燃劑成份，亦可能直接以明火引燃；本案經
    直接排除其他因素引燃之可能性後，研判起火原因係人為因
    素引燃之可能性較高。」，此有卷附臺北縣政府消防局於90
    年12月27日所出具之火災原因調查報告書及內政部消防署火
    災證物鑑定報告各一件可稽（見90年度偵字第19658 號偵查
    卷第34頁至第43頁），足徵本件火災發生之原因係屬人為縱
    火因素而引起一節，堪以認定。參以，承辦火災原因調查事
    宜，而製作前開臺北縣政府消防局第H01K20D1號火災原因調
    查報告書之鑑定證人─臺北縣政府消防局消防隊員許智凱到
    庭具結證稱略以：本案在排除起火處本身環境因素引燃之情
    形下，研判其為外來火源引發之火災；再外來火源包括遺留
    火種及人為縱火兩種，就火災發生之初期至成長期之時間而
    言，例如煙蒂、香燭等遺留火種有慢慢續熱引燃之特性，而
    人為縱火則使火災成長時間縮短；又本件火災相較於一般單
    純火災而言，成長速度較快等語（見本院94年9 月21日審判
    筆錄），益徵本件火災相較於一般單純火災而言，既成長速
    度較快，則並非是屬於煙蒂、香燭等遺留火種慢慢續熱引燃
    ，顯係屬於人為縱火，當無疑義。
  (二)又被告如何於90年11月19日下午9 時許，在Ａ屋與陳國楨飲
    酒，當時戊○○亦在屋內，被告飲至90年11月19日下午9 時
    30分許，向戊○○借一百元買酒，為戊○○拒絕，被告遂與
    戊○○發生爭執，爭執中，戊○○對被告說：「你出去一整
    天都不知道要做什麼，我要去領錢，但錢都是陳國楨在用。
    」等語，陳國楨在旁聽聞後，回答「不要緊」，便自行出外
    買酒及檳榔，再返回Ａ屋繼續與被告喝酒，雙方續飲至90年
    11月19日下午11時30分許，陳國楨向被告表示不願讓戊○○
    繼續住在Ａ屋，要求被告向戊○○討回Ａ屋鑰匙。被告隨即
    向戊○○索討Ａ屋鑰匙，二人在交談後再度發生爭執，陳國
    楨不願介入二人間糾紛，又自行外出，被告與戊○○繼續爭
    執至90年11月20日凌晨0 時30分許，被告決定將戊○○趕走
    ，遂打包戊○○之行李並下樓放在戊○○機車上，再上樓向
    戊○○討回Ａ屋大門鑰匙，適陳國楨返家後欲再離開Ａ屋所
    在之該棟建築，被告便將該鑰匙返還陳國楨並跟隨陳國楨至
    樓下，陳國楨隨即離開該棟大樓等情，迭經被告供述明確，
    核與證人即案發當日與被告同在Ａ屋內之陳國楨在警詢及偵
    查中證述或結證之情節大致相符（見90年度偵字第19658 號
    偵查卷第8 頁至第9 頁、第49頁、第77頁至79頁），足徵陳
    國楨在Ａ屋起火前確已離開Ａ屋所在之建築物。況被告於審
    理中自承陳國楨於火災發生前早已離開Ａ屋等情（見本院94
    年9 月21日審判筆錄），益徵陳國楨與Ａ屋起火原因毫不相
    涉。再陳國楨離開Ａ屋所在之該棟大樓後，隔約5 分鐘許，
    被告又返回Ａ屋內，再與戊○○發生口角，戊○○穿上高跟
    鞋後憤而摔鐵門下樓離去等情，業經證人即案發當日與被告
    同在Ａ屋內之被告同居女友戊○○在偵查中證述明確（見92
    年度偵緝字第1956號偵查卷第33頁至第34頁），足見陳國楨
    離去後，Ａ屋起火前，戊○○亦已離開Ａ屋。況且，證人即
    Ａ屋所在之建築物三樓住戶丙○○於火災發生前十幾分鐘，
    曾聽到二樓Ａ屋之鐵門重重關起來以及高跟鞋自Ａ屋下樓離
    去之聲音，過了十幾分鐘彼看到火光，彼就開始逃命，從所
    住之三樓往一樓下去時，有看到二樓Ａ屋內有一男子在滅火
    ，後來彼到了一樓，且消防隊人員亦趕抵現場滅火時，彼看
    到上開在二樓Ａ屋內滅火之男子亦在一樓，彼有聞到該男子
    身上有酒味，且該男子用台語在喃喃自語說著：「我慘了！
    」、「「我慘了！」等情，業經證人丙○○在本院審理中具
    結證述明確（見本院94年9 月21日審判筆錄），衡情穿高跟
    鞋者應為女性，而當日火災發生前Ａ屋內僅有被告、陳國楨
    與戊○○三人在場，此三人只有戊○○一人係女性，則穿高
    跟鞋下樓離去者顯係戊○○，應無疑義，益徵戊○○於火災
    發生前十幾分鐘亦已離開Ａ屋。參以，被告自承火災發生時
    ，只有其一人在Ａ屋之房間內（見92年度偵緝字第1956號偵
    查卷第36頁反面），而火災發生前曾經聽到二樓Ａ屋被告與
    其女友戊○○在爭吵，且火災發生後確只有被告一人在樓下
    一節，亦經證人甲○○在偵查中結證明確（見92年度偵緝字
    第1956號偵查卷第36頁反面），足證火災發生時應僅有被告
    一人在Ａ屋內，而本件火災經臺北縣政府消防局研判係人為
    縱火，已如前述，且起火之前僅被告一人在起火處所在之Ａ
    屋屋內，是本件火災應為當時惟一在起火處之被告縱火所致
    ，堪以認定。又被告在縱火後，才驚覺事態嚴重，而在二樓
    Ａ屋滅火，並被證人丙○○親眼目睹，嗣後被告跑到一樓，
    因其之前已與陳國楨飲酒多時，故身上有酒味，亦被證人丙○○聞到，被告此時心生內疚，認為陳國楨將Ａ屋借予彼居
    住，彼竟將之放火燒燬，而用台語在喃喃自語說著：「我慘
    了！」、「「我慘了！」等語，並被證人丙○○聽到，丙○○在本院雖無法當庭確定上開滅火與說「我慘了！」、「「
    我慘了！」等語之男子是否就是被告，然此係因當時係凌晨
    ，光線昏暗，又正值發生火災之際，證人丙○○忙著逃難，
    故未能仔細看該人之面貌所致，惟依本院之前之論述，上開
    男子應該就是火災發生之前不久，惟一在Ａ屋內之被告，自
    無疑問。
  (三)再被告於偵查中經送測謊鑑定，「被告稱(一)案發時其不知何
    人放火；(二)案發時其未放火。上述問題經測試均呈情緒波動
    反應，研判有說謊。」等情，此有法務部調查局93年4 月21
    日調科參字第09300164500 號函在卷可憑（見92年度偵緝字
    第1956號偵查卷第41頁）。益徵被告確曾於上開時地以火引
    燃Ａ屋，其始會在上開有關答稱「其未放火」或「不知何人
    放火」之事情上呈說謊之反應，亦無庸置疑。
  (四)綜上諸情參互以析，被告確有放火燒燬現有人所在之住宅之
    犯行，事證明確，堪以認定。
丙、對於被告與其選任辯護人之辯解未予採信之理由：
一、被告與其選任辯護人之辯解如下：
    被告辯稱：「我不知道為何會發生火災，可能我屋內擺放神
    明處自已燃燒起來。我不可能故意縱火，否則將燒死我自己
    」云云。被告之選任辯護人為被告辯護略以：「證人陳國楨
    、丁○○、甲○○、丙○○及戊○○於警詢及偵查中之證述
    僅能證明被告曾與女友戊○○發生爭執，且戊○○離去後，
    留下被告一人在該屋內之情，至於其後發生之濃煙及火災，
    尚不能當然推論係被告所為。況戊○○就陳國楨於案發前有
    無在場之陳述前後矛盾。又依證人丙○○之證述，被告於火
    災發生後並未逃離現場，甚至還拍打滅火，因此難以僅憑上
    述證人之證述即認被告有放火之行為，且被告應無放火燒燬
    其好友陳國楨房屋之動機，尚難以被告係最後一個離開現場
    即遽認係被告縱火。況法務部調查局測謊報告結果，係因被
    告於受測時不知如何回答，致生情緒波動，並非測謊未過即
    可當然推論本件火災係被告所為」云云。
二、惟查：
  (一)按被告確有為事實欄所載之故意放火犯行，業經本院依憑證
    據認定如前。
  (二)Ａ屋內客廳並未堆置危險物品、化工原料或其容器，且本案
    起火點─客廳右側處所亦無任何電器用品或電源配線裝置經
    過，此均有卷附臺北縣政府消防局於90年12月27日所出具之
    火災原因調查報告書一件可稽（見90年度偵字第19658 號偵
    查卷第34頁至第54頁）。抑且，本件火災應係屬於人為縱火
    所致，始會在短時間內即迅速延燒一節，亦經證人即曾到場
    勘查而製作上開火災原因調查報告書之臺北縣政府消防局消
    防隊員許智凱到庭結證如前，足徵上開危險物品自燃與電氣
    因素引燃之可能性已經排除，本件確係人為縱火所致，故被
    告辯稱本件火災係屋內放置神龕處自燃云云，與事實不符，
    顯不足採。
  (三)再被告於案發前曾與陳國楨飲酒多時一節，業據被告與證人
    陳國楨供證綦詳；參以，被告確於案發當晚與其女友戊○○
    有過爭執，亦經被告與證人陳國楨、戊○○、丙○○、甲○○供證在卷，足徵被告在飲酒後與戊○○發生爭執，在心情
    煩悶下，一時激憤而以縱火燒屋之方式來發洩內心之苦悶，
    並非毫無可能。而被告在縱火燒屋後，內心覺得對於提供Ａ
    屋給予彼居住之陳國楨過意不去，始趕緊拍打滅火，然並不
    能因此即謂被告不可能放火。故被告與其辯護人上開辯稱略
    以：被告於火災發生後並未逃離現場，甚至還拍打滅火，且
    被告應無放火燒燬其好友陳國楨房屋之動機云云，均不足取
    。
  (四)抑且，證人戊○○僅於93年1 月13日在偵查中曾有所供述過
    （見92年度偵緝字第1956號偵查卷第33至34頁），然該期日
    之偵查筆錄就戊○○之陳述部分僅有：「（當日可有發生吵
    架？）講話大聲一點，我走時（林『韋君』）（陳國楨）均
    在場」、「（對火災鑑定報告意見？）我不在場，我不知」
    、「（何時離開？）我不知」等語（見92年度偵緝字第1956
    號偵查卷第33至34頁）。而經本院勘驗證人戊○○在該次期
    日供述之錄影光碟，其係證述：「（檢察官問：妳走的時候
    他們兩個都在客廳？）那個陳先生有在場，他（指向旁邊的
    乙○○）在房間。」、「他（指向乙○○）在房間，我在客
    廳坐。」、「我是說他（陳國楨）先到樓下，然後他（乙○○）在房間，我坐在客廳。」等語，此業經本院依職權勘驗
    上開期日之錄影光碟甚明，並製有勘驗筆錄附卷可佐（見本
    院卷第183 頁）。足見戊○○關於陳國楨在火災發生前是否
    在場之證述並未矛盾，即陳國楨在火災發生前即已離開Ａ屋
    。故被告之選任辯護人以戊○○就陳國楨在火災發生前有無
    在場之陳述前後矛盾云云，顯有誤解。
  (五)至於被告之辯護人為被告辯護略以：證人己○○、丁○○、
    甲○○、丙○○及戊○○於警詢及偵查中之證述僅能證明被
    告曾與女友戊○○發生爭執，且戊○○離去後，留下被告一
    人於該屋內等情，至於其後發生之濃煙及火災，尚不能當然
    推論係被告所為云云。然被告係在飲酒後與戊○○發生爭執
    ，既如前述，參酌在火災發生前不久，只有被告一人還在Ａ
    屋，而本件火災係人為縱火所致，業經本院詳細論述如前，
    衡情顯係火災發生前不久，還在Ａ屋之被告一人縱火所致，
    則被告在心情煩悶下，一時激憤而以縱火燒屋之方式來發洩
    內心之苦悶，並非毫無可能，被告辯護人之上開辯解，亦不
    足取。
  (六)另按「測謊之鑑驗，係就受測人對相關事項之詢答，對應其
    神經、呼吸、心跳等反應而判斷，其鑑驗結果有時亦因受測
    人之生理、心理因素而受影響，該鑑驗結果固可為審判上之
    參考，但非為判斷之唯一及絕對之依據，鑑驗結果是否可採
    ，應由法院斟酌取捨。」（最高法院85年度臺上字第5791號
    刑事判決要旨參照─引自司法院公報第39卷第4 期），是測
    謊結果雖不得作為論罪之唯一及絕對之依據，然仍可作為審
    判上之參考。況上開測謊程序係法務部調查局在符合測謊基
    本程序要件，包括：經受測人同意配合，並經告知得拒絕受
    測，以減輕受測者不必要之壓力；測謊員經良好之專業訓練
    與相當之經驗；測謊儀器品質良好且運作正常；受測人身心
    及意識狀態正常；測謊環境良好，無不當之外力干擾等要件
    下，加以製作等情，亦有卷附法務部調查局93年4 月22日調
    科參字第09300162040 號測謊鑑定過程參考資料可參，足徵
    本件之測謊程序與過程並無何不當之處。況本院認定被告有
    故意放火犯行之最主要證據，係依被告與證人陳國楨、戊○○、丙○○及甲○○等人之供證，被告確有喝酒且與其女友
    戊○○發爭吵，又在火災發生前不久只有被告一人在Ａ屋等
    情，另依卷附臺北縣政府消防局所出具火災原因調查報告書
    之鑑定與證人許智凱之證詞，本案係屬人為縱火，作為判斷
    被告確有為本件縱火犯行之依據。參以，被告在對法務部調
    查局測謊人員回答有關「其未放火」或「不知何人放火」之
    事情上呈說謊之反應，迭如前述，此實與本院依被告與證人
    陳國楨、戊○○、丙○○及甲○○等人之供證，與臺北縣政
    府消防局所出具火災原因調查報告書及證人許智凱之證詞等
    證據所認定之結果相符。易言之，本院並非僅依測謊報告作
    為認定被告有為本件縱火犯行之唯一證據，故被告之辯護人
    空言辯稱係因被告於受測時不知如何回答，致生情緒波動云
    云，顯係為被告卸責之詞，況本院縱使不援用上開測謊報告
    ，亦足以得出本件縱火案確係被告故意為之，是被告之辯護
    人之上開辯解，洵無足取。
  (七)從而，被告與其辯護人所辯，均無非係事後畏罪卸責之詞，
    自不足採信。
丁、論罪科刑之理由、應適用之法條及科刑審酌事由：
一、按刑法上公共危險罪，其所保護之法益，重在公共安全，故
    其罪數應以行為之個數定之，而非以所焚家數定之，一失火
    行為所燒燬之對象縱有不同，但行為僅一個，而應為整體之
    觀察，成立單純一罪（最高法院21年上字第291 號判例參照
    ）。次按刑法第173 條第1 項放火燒燬現供人使用之住宅罪
    ，其直接被害法益，為一般社會之公共安全，雖同時侵害私
    人之財產法益，但仍以保護社會公安法益為重，況放火行為
    原含有毀損性質，而放火燒燬現供人使用之住宅罪，自係指
    供人居住房屋之整體而言，應包括牆垣及該住宅內所有設備
    、傢俱、日常生活上之一切用品，故一個放火行為，若同時
    燒燬住宅與該住宅內所有其他物品，無論該其他物品為他人
    或自己所有，均不另成立刑法第175 條第1 項或第2 項之罪
    或同法第354 條毀損罪之餘地（最高法院29年上字第2388號
    判例、79年臺上字第1471號判例參照）；又放火罪既未遂之
    區別標準，係以目的物獨立燃燒且足以變更其形體致喪失其
    效能為依據，是放火燒燬現供人使用之住宅罪，如僅室內傢
    俱、裝潢燒燬，其房屋重要構成部分諸如樑、柱及支撐壁等
    尚未因燃燒結果致喪失其效用者，應成立刑法第173 條第3
    項、第1 項放火燒燬現供人使用住宅未遂罪（最高法院87年
    台上字第1719號、79年台上字第2747號、第2656號判決參照
    ），合先敘明。查Ａ屋既係供人居住之用，Ａ屋所在之五層
    建築皆供人使用，則其均屬現供人使用之住宅，要屬無疑。
    再依卷附之火災現場照片數幀（見90年度偵字第19658 號偵
    查卷第16頁至第21頁）及臺北縣政府消防局第H01K20D1號火
    災原因調查報告書所示（見90年度偵字第19658 號偵查卷第
    34頁至第43頁），本件火災現場，被告與其女友同居之主臥
    室房間內之天花板、彈簧床、躺椅、雜物間內所堆放之雜物
    、神龕、廚房內流理臺、雜物間與客廳間之木製隔間牆等物
    雖付之一炬，然浴廁內僅遭受高溫輕微燒燬、煙燻，該住宅
    主要構成部分樑、柱、屋頂及支撐壁等並未坍塌、傾圮，仍
    具完好，顯然尚未因燃燒結果而致建築之主要結構體喪失效
    用，自難謂已達「燒燬」之程度。是核被告所為，應係犯刑
    法第173 條第3 項、第1 項之放火燒燬現供人使用之住宅未
    遂罪。公訴意旨認被告前開行為，係犯刑法第173 條第1 項
    既遂罪，容有未洽，併此敘明。又被告著手於放火行為之實
    行而不遂，為未遂犯，應依刑法第26條前段規定，按既遂犯
    之刑減輕之。
二、爰審酌被告僅因細故糾紛即引火燃燒現供人使用之住宅，手
    段兇狠，嚴重影響公共安全，惟尚未致該屋主要結構燒燬之
    程度，兼衡其犯後飾詞卸責，態度不佳，毫無悔意，且未與
    房屋被燒燬之被害人達成和解等一切情狀，量處被告如主文
    所示之刑，以資懲儆。
據上論斷，應依刑事訴訟法第299 條第1 項前段，刑法第173 條
第3 項、第1 項、第26條前段，判決如主文。
本案經檢察官徐名駒到庭執行職務。
中    華    民    國    95    年     1     月   20    日
                  刑事第四庭  審判長法  官  陳恆寬
                                    法  官  陳明偉
                                    法  官  許必奇
上列正本證明與原本無異。
如不服本判決，應於判決送達後10日內，向本院提出上訴狀。
                                    書記官  金和國
中    華    民    國    95    年     1     月   20    日
附錄：
中華民國刑法第173條：
放火燒燬現供人使用之住宅或現有人所在之建築物、礦坑、火車
、電車或其他供水、陸、空公眾運輸之舟、車、航空機者，處無
期徒刑或七年以上有期徒刑。
失火燒燬前項之物者，處一年以下有期徒刑、拘役或五百元以下
罰金。
第一項之未遂犯罰之。
預備犯第一項之罪者，處一年以下有期徒刑、拘役或三百元以下
罰金。


司法院資訊處製作；財團法人民間司法改革基金會備份。
